臺灣高等法院民事判決　九十年度上字第一三五一號
　　　上　訴　人　　乙○○○○.
　　　　　　　　　　甲○○○○.
　　　被上訴人　　　冠爵實業有限公司
　　　法定代理人　　陳俊宇
右當事人間，因給付借款等事件，上訴人對於中華民國九十年十月三十日臺灣宜蘭地
方法院九十年度訴字第三一三號第一審判決，提起上訴，本院判決如左：
    主      文
原判決關於命上訴人等應連帶給付之金額超過新臺幣伍拾萬肆仟佰貳拾捌元本息
部分、該部分假執行之宣告、及訴訟費用之裁判均廢棄。
右開廢棄部分，被上訴人在第一審之訴及假執行之聲請駁回。
其餘上訴駁回。
第一、二審訴訟費用由上訴人連帶負擔百分之五十三、其餘由被上訴人負擔。
    事實及理由
一、被上訴人起訴主張：上訴人徐明煌於八十九年十二月七日邀上訴人甲○○○○○
    ○○○○○為其連帶保證人，向被上訴人借款新臺幣  (下同)一百萬元，立有借
    用證為憑，並交付上訴人元泰汽車修理部徐明龍所簽發支票四紙，以作為分期清
    償之用。被上訴人於支票到期日提示竟不獲付款；為此，基於借貸、票據、連帶
    保證之法律關係，求為命上訴人等應連帶給付被上訴人一百萬元及自起訴狀繕本
    送達翌日起至清償日止之法定遲延利息之判決。原法院為其勝訴判決，對於上訴
    人之上訴，聲明駁回其上訴。
二、上訴人等則以：被上訴人於八十九年十二月七日所交付之一百萬元，為其向上訴
    人徐明煌所經營新寮山石礦訂購礦石之預付款，並非上訴人徐明煌之借款；被上
    訴人為防上訴人拒不交貨，乃要求上訴人書立借用證及交付上訴人元泰汽車修理
    部徐明龍所簽發支票四紙，以為保證之用。上訴人已依約給付礦石，貨款已逾越
    百萬元，被上訴人拒不付款，所為請求實非有理；即使被上訴人所交付之一百萬
    元為借款，惟被上訴人亦積欠上訴人新寮山石礦徐明煌之貨款達七十萬零九百二
    十三元，已屆清償期，上訴人亦得主張抵銷等語，資為抗辯。原法院為其敗訴判
    決後，其上訴聲明為原判決廢棄，被上訴人在第一審之訴及假執行之聲請均駁回
    。
三、被上訴人主張上訴人徐明煌於八十九年十二月七日由上訴人元泰汽車修理部徐明
    龍為其連帶保證人，於借用證上之借款人欄簽署新寮山石礦徐明煌、由徐明龍之
    配偶陳春瑛於連帶保證人欄簽署元泰汽車修理部陳春瑛，被上訴人交付一百萬元
    ，陳春瑛交付元泰汽車修理部徐明龍所簽發九十年六月二十五日、七月二十五日
    、八月二十五日、九月二十五日期面額各二十五萬元之支票予被上訴人，支票屆
    期經提示，均不獲付款等事實，為上訴人等所不爭執，且經證人陳春瑛到場證述
    屬實，並有上訴人等不爭執之借用證、支票及退票理由單在卷為憑；被上訴人主
    張之上開事實，應堪信為真實。
四、上訴人等以被上訴人所交付之前揭一百萬元，為被上訴人向上訴人新寮山石礦訂
    購礦石之預付款，並非新寮山石礦徐明煌之借款等語為抗辯；經查：
(一)被上訴人係在八十九年十一月十六日與上訴人新寮山石礦徐明煌簽訂礦石買賣契
    約書，向上訴人新寮山石礦徐明煌承購水晶石礦，約定買賣期限自立約日 (即八
    十九年十一月十六日) 起至九十二年五月十九日止。立約當時被上訴人已交付保
　　證金五十萬元 (不另立據) 之事實，為上訴人等所不爭執，且有礦石買賣契約書
　　為憑；而上訴人新寮山石礦徐明煌係於簽訂礦石買賣契約書二十一日後，始簽立
　　前揭借用證，並已如數收受被上訴人所交付之一百萬元之事實，亦為上訴人等所
　　不爭執，且有借用證影本為憑。被上訴人交付一百萬元予上訴人新寮山石礦徐明
　　煌，顯與前揭礦石買賣契約書無涉者一。
(二)上訴人新寮山石礦徐明煌於八十九年十一月十六日與被上訴人簽訂礦石買賣契書
　　，收受被上訴人所交付之保證金五十萬元，並約定於民國九十一年一月二十五日
　　以前，上訴人新寮山石礦徐明煌應一次以現金返還，或由被上訴人自交易款項中
　　一次扣抵等事實，亦為上訴人等所不爭執，且有上訴人新寮山石礦徐明煌自行提
　　出之礦石買賣契約書影本在卷為憑。而上訴人新寮山石礦徐明煌於簽立前揭借用
　　證收受被上訴人交付一百萬元，並約定以所交付上訴人元泰汽車修理部徐明龍簽
　　發之前揭四紙支票分期歸還之事實，亦為上訴人等所不爭執，且有借用證、前揭
　　四紙支票、退票理由單為憑。被上訴人交付一百萬元予上訴人新寮山石礦徐明煌
　　，顯與前揭礦石買賣契約書無涉者二。
(三)上訴人新寮山石礦徐明煌所簽立之借用證，明載：「茲向冠爵實業有限公司負責
    人陳俊宇借到新台幣壹佰萬元整．．．」，與前揭礦石買賣契約書所約定交付買
    賣保證金之用語，截然不同，果如上訴人等所為抗辯，祇須於礦石買賣契約書為
    附註之約定或記載，毋另簽借用證之必要。
(四)按：解釋意思表示，應探求當事人之真意，不得拘泥於所用之辭句。民法第九十
    八條定有明文。又：解釋契約，固須探求當事人立約時之真意，不能拘泥於契約
    之文字，但契約文字業已表示當事人真意，無須別事探求者，即不得反捨契約文
    字而更為曲解。最高法院十七年度上字第一一一八號亦著有判例可資參照。本件
    上訴人新寮山石礦徐明煌所簽立之借用證，明載：「茲向冠爵實業有限公司負責
    人陳俊宇借到新台幣壹佰萬元整．．．」，依前揭法條規定、判例意旨，其為借
    款之事實，至臻明確，上訴人等抗辯被上訴人所交付之一百萬元，為被上訴人向
    上訴人新寮山石礦徐明煌買受礦石之預付款，即無可採；被上訴人主張上訴人新
    寮山石礦徐明煌所收受之一百萬元為借款之事實，尚堪採信。
五、上訴人等以被上訴人尚積欠上訴人新寮山石礦徐明煌自九十年五月一日至同年六
    月五日之礦石貨款七十萬零九百二十三元，主張以上開借款予以抵銷等語，資為
    抗辯；查：
(一)兩造對於被上訴人積欠上訴人新寮山徐明煌之貨款，係自九十年五月一日至同年
    六月五日之期間所運送礦石貨款之事實，均不爭執。惟對於運送之數量各執一詞
    ；本院查被上訴人由上訴人新寮山石礦徐明煌之礦區載送礦石至山下，係委由證
    人朱國男運送，再由朱國男本人或另叫車運送，相關之運送費用均由朱國男向被
    上訴人申請，再由朱國男另行與其他卡車司機核算之事實，為上訴人等所不爭執
    ，並經證人朱國男結證在卷。而證人朱國男之運送費計算，係以所運送礦石之數
    量為其計算標準，證人朱國男自九十年五月一日至同年六月五日共運送六千六百
    五十二點四五公噸，每公噸之運費為八十二元，朱國男向被上訴人共請領運送費
    應為五十四萬五千五百零一元等事實，業據證人朱國男到場結證屬實，並有證人
　　朱國男所出具之支出證明單二紙、運費計算單乙紙 (影本) 在卷為憑。由證人朱
　　國男向被上訴人請領運費所依據運送礦石之數量，即為被上訴人積欠上訴人新寮
　　山徐明煌貨款之數量。
(二)被上訴人向上訴人新寮山石礦徐明煌承購之礦石，每公噸為七十元之事實，為兩
    造所不執，且有前揭礦石買賣契約書影本為憑；承前所述，被上訴人積欠上訴人
    新寮山礦石徐明煌之貨款數量，即為證人朱國男所運送之數量六千六百五十二點
　　四五公噸，被上訴人積欠之貨款為四十六萬五千六百七十二元 (四捨五入) 。
(三)按：二人互負債務，而其給付種類相同，並均屆清償期者，各得以其債務，與他
    方之債務，互為抵銷。民法第三百三十條第一項前段定有明文。本件被上訴人積
    欠上訴人新寮山石礦徐明煌之貨款債務，依前揭礦石買賣契約書第四條之約定，
    已屆清償期之事實，為被上訴人所不爭執，上訴人主張抵銷之抗辯，於四十六萬
    五千六百七十二元之範圍內，於法有據，應予准許；逾此範圍之抗辯即無可採。
    至於被上訴人主張上訴人新寮山石礦徐明煌另向被上訴人借款十五萬六千元，應
    由貨款中予以抵銷，惟未據舉證以實其說，此項主張自無可採。
六、承前所述，上訴人新寮山石礦徐明煌向被上訴人借款一百萬元，於抵銷礦石貨款
    四十六萬五千六百七十二元後，尚應返還被上訴人五十三萬四千三百二十八元，
    已臻明確。
七、按：保證債務之所謂連帶，係指保證人與主債務人負同一債務，對於債權人各負
    全部給付之責任者而言，此就民法第二百七十二條第一項規定連帶債務之文義參
    照觀之甚明。最高法院四十年度台上字第一四二六號著有判例。本件上訴人元泰
    汽車修理部徐明龍為上訴人新寮山石礦徐明煌向被上訴人借款一百萬元之連帶保
    證人，並簽發前揭支票以代清償，嗣經被上訴人提示不獲付款等事實，業據被上
    訴人提出上訴人等不爭執之前揭借用證、支票及退票理由單影本為憑；雖借用證
    上連帶保證人欄，係由上訴人元泰汽車修理部徐明龍之配偶陳春瑛所簽署，惟查
    陳春瑛係受徐明龍之委託，將其所簽發前揭支票交付被上訴人並收受被上訴人一
    百萬元，轉交予上訴人新寮山石礦徐明煌等事實，為上訴人等所不爭執，且經證
　　人陳春瑛於本院到場證述：「是我大伯 (指徐明煌) 沒有空，叫我去向冠爵拿錢
　　．．．我是想我向人拿錢，所以就要簽名．．．我先生說我大伯要借錢叫我開四
　　張票，叫我拿給大伯，他就叫我拿去向冠爵拿錢。」等語在卷，證人陳春瑛顯係
　　上訴人元泰汽車修理部徐明龍之代理人，上訴人元泰汽車修理部徐明龍自應負授
　　權人之責任。參照前揭最高法院判例意旨，上訴人元泰汽車修理部徐明龍就上訴
　　人新寮山石礦徐明煌向被上訴人借款，應與上訴人新寮山石礦徐明煌負連帶清償
　　責任。
八、從而，被上訴人基於借貸及連帶保證之法律關係，請求上訴人等應連帶給付被上
    訴人五十三萬四千三百二十八元，於法尚非無據，應予准許。
九、查：給付有確定期限者，債務人自期限屆滿時起，負遲延責任。應付利息之債務
    ，其利率未經約定，亦無法律可據者，週年利率為百分之五。民法第二百二十九
    條第一項、第二百零三條分別定有明文。本件上訴人新寮山石礦徐明煌向被上訴
    人借款，以所交付前揭支票上之期日為分期清償期日，已於九十年六月二十五日
    、七月二十五日、八月二十五日及九月二十五日分別屆清償期，被上訴人未獲清
    償，上訴人等應負遲延責任，毋庸置疑，被上訴人並請求自起訴狀繕本送達翌日
    即九十年八月二十五日起，至清償日止，按週年利率百分之五計算之利息，於法
    亦無不合，應予准許。
十、綜上所述，原法院於於上開範圍內為被上訴人勝訴判決，並為假執行之宣告，經
    核尚無違誤，上訴意旨，任意指摘原法院此部分之判決不當，求予廢棄，非有理
    由應予駁回；原法院逾越上開範圍為被上訴人勝訴判決，並為假執行之宣告，容
    有未恰，上訴意旨指摘原法院此部分之判決不當，求予廢棄，非無理由，應由本
    院予以廢棄，更為判決如主文第二項所示。
據上論結，本件上訴部分為有理由、部分為無理由，爰判決如主文。
中　　　華　　　民　　　國　　九十一　　年　　　十一　　月　　　十九　　日
                              民事第十二庭
     　　　                       審判長法  官　林  丁  寶
   　　　　　　　                       法  官　高  鳳  仙
   　　　　　　　                       法  官　陳  博  享
右正本係照原本作成。
不得上訴。
中　　　華　　　民　　　國　　九十一　　年　　　十一　　月　　二十一　　日
　　　　　　　　　　　　　　　　　　　　書記官  鄭  靜  如
